臺灣臺北地方法院刑事裁定　　　　　　　　　　　　　八十九年度自字第三九四號
　　自　訴　人　丙○○
　　被　　　告　丁○○
　　　　　　　　甲○○
　　　　　　　　乙○○
右列被告因偽造文書案件，經自訴人提起自訴，本院裁定如左：
    主  文
自訴駁回。
    理  由
一、本件自訴意旨略稱：被告分別擔任內政部著作權委員會要職，明知民安公司以許
    革非法代名義抄襲自訴人六三二五著作權第五圖定時面板圖形著作權一案雙請「
    統統准」，且於自訴人檢舉後，僅認同一圖形誤准雙胞案八三九二定時面板圖形
    未抄襲（即有創作之意），另一後案抄襲案八三九三即有抄襲前述自訴人六三二
    五第五圖，認定八三九三登記有虛偽不實，而撤銷八三九三著作權登記。查被告
    對右著作權相同圖形騙准內政部著作權登記案（即八三九二、八三九三，下稱仿
    一、仿二），姑勿論不須專業單位鑑定即能分辨真偽，此有台南高分院八十三年
    五月五日以八十三年上訴字第三五○判決，認定八三九二及八三九三之圖形確與
    六三二五著作權第五圖相同，認屬重製，侵權成立判處民安公司台南經銷商林明
    在等四人一年有期徒刑，同年六月九日確定，未料被告卻拒絕引用，仍作相反認
    定檢舉不成立，實難認專業人員無偏頗瀆職之故意。再查，被告因不相信實（即
    拒絕引用）右法院確定判決之認定，動支國庫委請國立台灣大學機械系教授鑑定
    ，其結果仿一及仿二確有抄襲六三二五第五圖著作權，惟被告為圖利及偏袒仿冒
    者民安公司，意於不實登載，僅鑑定雙胞案第二案八三九三有抄襲，另八三九二
    即未抄襲，製造迷糊空間。本案既經行政法院判決認被告惡意隱匿鑑定報告，認
    定雙胞抄襲誤准兩案均有抄襲自訴人所有六三二五著作權第五圖而撤銷，被告以
    身試法，甘冒以登載不實犯罪行為，偏袒仿冒者，自收受八十七年度判字第二三
    八九號判決迄今一年半，抗命撤銷，尚未撤銷誤准登記八三九二著作權，即證其
    確有登載不實之故意及犯意，由其被告收受自訴人抗議檢舉仍置之不理以觀，被
    告已與民安公司成為共犯之關係，否則豈有甘冒犯法之理，為此依法自訴被告等
    人偽造文書罪責云云。
二、按法院或受命推事於自訴案件第一次審判期日前訊問及調查結果，如認為案件有
    刑事訴訟法第二百五十二條至第二百五十四條之情形者，得以裁定駁回其自訴，
    同法第三百二十六條第三項定有明文。次按犯罪事實應依證據認定之，無證據不
    得推定其犯罪事實，又不能證明被告犯罪者應諭知無罪之判決，刑事訴訟法第一
    百五十四條及第三百零一條第一項分別定有明文。又刑事訴訟法上所謂認定事實
    之證據，係指足以認定被告確有犯罪行為之積極證據而言，該項證據自須適合於
    被告犯罪事實之認定，始得採為斷罪資料，事實之認定應憑證據，如未發現相當
    證據，或證據不足以證明，自不能以推測或擬制之方法，以為裁判之依據，告訴
    人之告訴，係以使被告受刑事訴追為目的，是其陳述是否與事實相符，仍應調查
    其他證據以資審認。又刑法第二百十條之偽造文書罪，指無制作權不法制作者而
    言，若自己之文書，縱有不實之記載，要難構成本條之罪，最高法院四十七年台
    上字第三六五號判例即採斯旨；另刑法第二百三十條之偽造文書罪（此指舊法，
    即新法第二百十三條），係以公務員明知為不實之事項登載於其所掌公文書為構
    成要件，如僅係辦理不當，而其所登載之事項並非不實時，雖應負行政責任，尚
    難遽論以該條之罪，此有最高法院十九年上字第五○○號判例意旨可資參照。由
    上開二判例意旨可知，所謂偽造文書罪之構成，必須行為人明知事實如何，卻故
    意不據實記載於文書上，反而另為不同於事實內容之記載，致他人由該文書之形
    式上觀之無法得知該事實之內容為何，或誤以為事實之真相如何，始足當之，若
    該文書所記載之內容確與所欲表達之事項相符，縱該事項之形成或者結論之產生
    有瑕疵，除另有其他規範外，究與所謂偽造文書之行為有間，此不可不辨。
三、本院經查：
  (一)本案被告曾於八十四年間分別擔任內政部部長及著作權委員會組長及執行秘書職
    務，該委員會先於八十一年十月二十三日間准許民安瓦斯股份有限公司（下稱民
    安公司）聲請就瓦斯安全調整器圖形為著作權登記，而自訴人則於八十二年十一
    月二十日向內政部著作權委員會檢舉民安公司上開著作權登記不實，請求撤銷民
    安公司上開著作權登記，嗣內政部著作權委員會則以自訴人未於限期向提出足資
    證明之證據以說明民安公司究係抄襲自訴人之墨色版或長、中、短三段色帶之彩
    色面板，以及民安公司究係如何接觸自訴人所主張之著作權標的物等理由，不予
    受理自訴人之檢舉案，此有本院調閱之內政部八十三年十一月一日台內著字第
    八三二三九○五號函處分卷內所附之該委員會八十三年十一月一日台內著字第
    八三二三九○五號、八十三年九月六日台內著字第八三一八八四六號函在卷可
    稽，嗣自訴人不服原處分，提起訴願，經內政部訴願審議委員會於八十四年五月
    二十四日以台內訴字第八四○二一五○號決定書決定撤銷原處分，發回原處分
    機關另為適法之處分，內政部著作權委員會乃據此於八十四年十二月二十七日以
    台內著字第八四二二三八二號函，指稱民安公司所登記之著作權號第八三九三
    號確有虛偽登記情事，撤銷該號之著作權登記，惟對於自訴人所檢舉之登記號碼
    八三九二號、第二七六九三號部分則以自訴人所指民安公司「瓦斯控制調整器之
    定時器銘板圖形(二)」係抄襲七十四年三月十九日之中國時報刊載之瓦斯防爆器之
    定時開關面板，而「瓦斯測漏錶銘板圖形」則係抄襲七十四年之台灣煤氣雜誌第
    十七卷合訂本刊載之瓦斯測漏錶面板，上開二資料中所提出之資料均係具體產品
    照片之印刷品，非圖形著作，而自訴人所指摘民安公司涉嫌抄襲之部分均係圖形
    著作，二者並不相同，且民安公司「瓦斯控制調整器之定時器銘板圖形(二)」著作
    與自訴人於八十一年九月二十四日申請並經內政部著作權委員會於八十一年十月
    二十二日以台內著字第八一二○三三三號核准登記之「瓦斯防爆器」（圖形著
    作）二者並不相同為由，駁回自訴人此部份之檢舉，此一事實亦有內政部八十四
    年十二月二十七日台內著字第八四二二三八二號處分卷所附之八十四年十二月
    二十七日台內著字第八四二二三八二號函附卷可考。而內政部著作權委員會於
    八十四年十一月一日曾以創內著字第八四一九九五二號函委請審查小組成員之
    一之國立台灣大學機械工程學系鍾添東教授對自訴人所檢舉之民安公司第八三九
    三號、第八三九二號、第二七六九三號著作權有無抄襲自訴人著作一事鑑定，據
    鍾添東教授於八十四年十一月十四日所提出之鑑定報告書指稱：(一)民安公司「瓦
    斯控制調整器之定時器銘板圖形(一)、(二)」有抄襲「瓦斯防爆器」之第五圖之嫌疑
    ，另(二)「瓦斯測漏錶銘板圖形」則無抄襲「瓦斯防爆器」之第二十九圖之嫌疑，
    而著作權委員會審查小組於其後在八十四年十一月二十三日所召開之第五十五次
    審查會議中依據鍾添東教授之鑑定報告討論後，作出：「(一)『瓦斯控制調整器之
    定時器銘板圖形(一)』係抄襲『瓦斯防爆器』之第五圖，主要理由乃兩者箭頭及
    其末端圖形之設計完全相同；兩者圓弧、線段及箭頭圖形相同；兩者圖形刻
    度部分之數值及標示數值相同。(二)『瓦斯控制器之定時器銘板圖形(二)』無抄襲『
    瓦斯防爆器』之第五圖。(三)『瓦斯測漏錶銘板圖形』無抄襲『瓦斯防爆器』之第
    二十九圖」結論，而該次審查會議係由參加人員黃華雄教授、黃兆龍教授、鍾添
    東副教授、劉正良副教授、蘇澤建築師、李玉生技正、黃怡玫組長、楊海平視察
    、張貴琪約聘研究員共同參與，此亦有該次會議記錄可供參照。
  (二)內政部著作權委員會即依據上開審查會議，判定民安公司『瓦斯控制調整器之定
    時器銘板圖形(一)』係抄襲『瓦斯防爆器』之第五圖而來，至於其他兩項著作權登
    記則認為未抄襲自訴人之著作，自訴人對此一結論不服，遂提起訴願、再訴願，
    均遭程序駁回，自訴人對此決定不服，遂提起行政訴訟，經行政法院以八十六年
    度判字第二六二號判決將再訴願決定及訴願決定均撤銷，責由內政部從實體上另
    為訴願決定，案經內政部從實體上重為決定，仍予駁回，自訴人對此仍表不服，
    遂循序提起行政訴訟，其後經行政法院審度結果，認為：自訴人於八十三年五月
    十七日向內政部檢舉前揭系爭三著作係抄襲其於七十一年十二月十八日獲准登記
    之第六三二五號「瓦斯防爆器」著作，嗣經內政部函請國立台灣大學機械工程學
    系派員鑑定結果，認「瓦斯控制調整器之定時器銘板圖形(一)、(二)」均有抄襲「瓦
    斯防爆器」之第五圖情形，並詳列認定理由，內政部雖已將著作(一)（按即瓦斯控
    制調整器之定時器銘板圖形(一)）著作權登記案（即第八三九三號），撤銷其著作
    權登記，惟自訴人同案申請之著作(二)部分則為不利自訴人之認定，而未據指明何
    以不採之理由，自訴人執此指摘原處分不當，即非全無理由，至著作(三)（即登記
    號碼為二七六九三號）則見於台灣煤氣雜誌第十七卷合訂本，迭指有違行為時著
    作權法第七十七條第五款規定云云，案經撤銷，宜一併審酌。一再訴願決定遞予
    維持，亦有疏漏，應由行政法院將原處分及一再訴願決定一併撤銷，由內政部另
    為妥適之處分，上揭意旨，有行政法院八十七年度判字第二三八九號判決在卷供
    參。自訴人即係以行政法院上揭判決為據，主張被告於召開第五十五次審查小組
    會議時，既明知鍾添東教授就有關「瓦斯控制調整器之定時器銘板圖形(二)」著作
    權登記案（即第八三九二號）部分，亦認為民安公司亦涉有抄襲嫌疑，何以在未
    說明任何理由情況下，即駁回自訴人此部份之檢舉，因認被告等人將明知不實之
    事項登載於職務上所製作之公文書，涉有偽造文書罪嫌云云。惟查，有關內政部
    作成上開民安公司「瓦斯控制調整器之定時器銘板圖形(二)」著作權登記案（即第
    八三九二號）部分沒有抄襲自訴人著作之結論，係依據該委員會「科技或工程設
    計圖圖形著作登記案審查小組第五十五次審查會議」之決議，已如前述，而上開
    會議之參與者，尚且包括鍾添東教授，即出具鑑定報告書之台灣大學機械工程學
    系教授，此有此有該次會議紀錄參加人員簽名可按。茲審酌上開會議記錄，就鍾
    添東教授之鑑定報告曾有提出討論，惟最後之決議仍作出：「(一)『瓦斯控制調整
    器之定時器銘板圖形(一)』係抄襲『瓦斯防爆器』之第五圖，主要理由乃兩者箭
    頭及其末端圖形之設計完全相同；兩者圓弧、線段及箭頭圖形相同；兩者圖
    形刻度部分之數值及標示數值相同。(二)『瓦斯控制器之定時器銘板圖形(二)』無抄
    襲『瓦斯防爆器』之第五圖。(三)『瓦斯測漏錶銘板圖形』無抄襲『瓦斯防爆器』
    之第二十九圖」之結論，其中有關第(二)『瓦斯控制器之定時器銘板圖形(二)』無抄
    襲『瓦斯防爆器』之第五圖之理由，主要為：本件經比對圖形尚有不同，且無上
    述一所述之抄襲事實，是以，「瓦斯控制調整器之定時器銘板圖形(二)」無抄襲「
    瓦斯防爆器」之第五圖（參同一會議紀錄）。就上開會議紀錄內容觀之，該審查
    會議並非對於自訴人所檢舉民安公司抄襲著作權一事毫無討論，惟討論所附理由
    明顯不足，應可確定。可資探究者，乃國立台灣大學教授鍾添東亦曾參與該次會
    議，對於該次會議決論並無任何保留表示，換言之，鍾添東教授對於該次會議決
    議並非不同意，如此延伸之推論即為，鑑定人鍾添東教授固然曾表示民安公司之
    「瓦斯控制器之定時器銘板圖形(二)」有抄襲自訴人著作權之嫌，惟經討論後，鍾
    教授不再如此堅持，所以該次會議所有成員同意民安公司之「瓦斯控制器之定時
    器銘板圖形(二)」並無抄襲自訴人六三二五第五圖著作權嫌疑。內政部著作權委員
    會基此結論作出不利自訴人之認定，並非毫無依據。
  (三)行政法院以八十七年度判字第二三八九號判決將內政部就本案有關之再訴願決定
    及訴願決定均撤銷，責由內政部從實體上另為適法決定，亦僅係針對內政部所作
    出對自訴人不利之決定其中所附理由不備一節撤銷原處分機關之處分，其結果原
    處分機關可能補足證據後，再次為不利自訴人之決定，亦可能經審核理由後，認
    自訴人所述確有可採之處，進而再為有利於自訴人之處分，此一結果仍屬未定之
    天，然不論何者，均為內政部著作權委員會審查委員本於己意所作之判斷及意思
    表示，此種由行政機關本於職權對外所作之意思表示，屬行政處分，若其有任何
    不當，自得循法定程序尋求救濟。茲以本案行政法院撤銷內政部著作權委員會之
    上揭訴願、再訴願決定為論，自訴人得就行政法院所指摘之事項要求原處分機關
    再為意思表示，蓋對自訴人而言，此部份爭議屬於懸而未決階段，不惟自訴人得
    主動要求原處分機關再為適法處分，即原處分機關亦應就此當事人聲請事項為意
    思表示。自訴人指稱原處分機關在行政法院撤銷訴願再訴願之決定後，即一直遲
    延對本案爭議事項為決定，若此一指摘屬實，自訴人仍得依行政訴訟法第五條規
    定訴請原處分機關為一定之行政處分，換言之，自訴人救濟之途並未窮盡。姑不
    論原處分機關究係基於何種考量遲誤再為處分，其所肇致之遲誤是否可歸責於原
    處分機關，均與原處分機關本於審查會議之結論作出不利於自訴人之行政處分無
    關，而原處分機關本於審查委員之討論作出行政處分，係本於其自己意思對外所
    為之意思表示，原處分機關亦有權制作此種行政處分（此為主管機關之權限），
    既係原處分機關權限內之事項，其所製作之意思表示復係有所依據，非明知不實
    之事項而故意為不實之記載（理由不備與明知不實二者本質上仍有不同），自訴
    人遽指被告等人涉嫌偽造文書云云，即屬無據。況內政部著作權委員會乃屬合議
    制之組織，關於著作權之有無以及是否有登記不實之情形，胥依討論表決方式決
    之，非個人所得左右，而被告等人依據審查小組決議，會銜相關單位後簽呈上級
    主管核示，此種作業流程，與公務員單獨得自行制作對外為行政處分之情形不同
    （例如交通警察對於交通行進之指示），自訴人遽指被告等人均有觸犯刑法偽造
    文書罪嫌，惟對於渠等究係如何為非法行為，各有如何分擔，並未指明，僅稱被
    告明知鑑定報告對伊有利，卻作出對伊不利之結論，且處分經撤銷後，復不儘速
    再為適法處分云云，即認為被告等人該當偽造文書違法行為，顯然係將行政機關
    所為處分當否與是否有權制作二事混淆，委無足採。此外，復查無其他積極證據
    證明被告有自訴意旨所指犯行，既無法證明被告犯罪，參酌上揭說明，爰不經言
    詞辯論，逕為駁回自訴人本件自訴。
據上論斷，應依刑事訴訟法第三百四十三條、第三百二十六條第三項、第二百五十二
條第十款，裁定如主文。
中    華    民    國      九十一      年      一      月    二十八      日
                                      臺灣臺北地方法院刑事第九庭
                                          法  官  汪漢卿
右正本證明與原本無異。
如不服本裁定應於送達後五日內向本院提出抗告狀。
                                          書記官  蘇靜紅
中    華    民    國      九十一      年      一      月    二十九      日
